【裁判字號】    95,訴,2652
【裁判日期】    951229
【裁判案由】    違反森林法等
【裁判全文】
臺灣高雄地方法院刑事判決              95年度訴字第2652號
公  訴  人  臺灣高雄地方法院檢察署檢察官
被      告  丙○○
            丁○○
上列被告等因違反森林法等案件，經檢察官提起公訴（95年度偵
字第17149 號），本院判決如下：
    主  文
丁○○結夥二人以上，竊取森林副產物，為搬運贓物，使用車輛
，處有期徒刑陸月，併科罰金新臺幣陸仟元，有期徒刑如易科罰
金，以銀元佰元即新臺幣玖佰元折算壹日，罰金如易服勞役，
以新臺幣壹仟元折算壹日。扣案之鐮刀壹支沒收之。
丙○○公訴不受理。
    事  實
一、丁○○夥同丙○○（已死亡，詳後述）2 人，共同基於意圖
    為自己不法所有之犯意聯絡，於民國95年6 月20日上午11時
    許，由丁○○駕駛其所有之車牌號碼PV-1970 號自用小貨車
    ，丙○○則攜帶客觀上足對人之生命、身體、安全構成威脅
    ，具有危險性之鐮刀1 支，前往高雄縣茂林鄉○○段285 之
    7 地號國有林地內，由丁○○徒手摘取森林副產物石壁龍
    19.4公斤，丙○○則以上開鐮刀割取森林副產物桶勾藤6.6
    公斤，得手後以前開自用小貨車搬運竊得之石壁龍、桶勾藤
    ，欲帶回家中食用。嗣於同日下午4 時40分許，行經高雄縣
    六龜鄉大津村臺27線大津橋時，為警查獲，並扣得上開鐮刀
    1 支。
二、案經高雄縣政府警察局六龜分局報請臺灣高雄地方法院檢察
    署檢察官偵查起訴。
    理  由
壹、證據能力有無之認定：
一、證人甲○○於偵訊時之證述：
（一）按證人應命具結；證人、鑑定人依法應具結而未具結者，
      其證言或鑑定意見，不得作為證據，刑事訴訟法第186 條
      、第158 條之3 分別定有明文。又按被害人乃被告以外之
      人，本質上屬於證人，其陳述被害經過，亦應依人證之法
      定偵查、審判程序具結，方得作為證據（最高法院93年臺
      上字第6578號判例意旨參照）。
（二）查證人甲○○於偵訊時，係就與待證事實有重要關係之親
      身知覺、體驗事實而為陳述，即居於證人之地位所為，應
      法應經具結。然證人甲○○於偵訊時，並未經檢察官告以
      具結之義務及偽證罪之處罰，且未於供前或供後使渠具結
      ，有偵訊筆錄在卷可稽，是依前揭說明，證人甲○○於檢
      察官偵訊時之證詞，並無證據能力，本院自不得採為判斷
      之依據。
二、共同被告丙○○於偵訊時之證述：
（一）至於共同被告丙○○於檢察官偵訊中之供述，雖未經檢察
      官依證人詰問程序命具結後詰問，惟渠於偵訊中係以被告
      身分接受訊問，而非以證人身分，非屬「依法應具結」之
      人，核與刑事訴訟法第158 條之3 所定之「依法應具結而
      未具結者」有間，尚不能僅以其未經具結即認為無證據能
      力。惟刑事訴訟法第159 條第1 項之所以排除「被告以外
      之人於審判外之陳述」之證據能力，無非係以該「被告以
      外之人於審判外之陳述」於本案中並未經具結，且其陳述
      未經對造當事人之反詰問。蓋未經具結之證言，即使為虛
      偽陳述，亦不構成偽證罪，其陳述欠缺真實性擔保；而未
      經反詰問之陳述，無法經由反詰問之過程確認其證言之真
      實性。簡言之，刑事訴訟法第159 條第1 項之立法目的，
      主要係因被告以外之人於審判外之陳述，無法擔保其陳述
      之真實性，故原則上不得作為實質證據。惟若被告以外之
      人在審判外之陳述，具有可擔保其陳述真實性之情況存在
      ，此時即與刑事訴訟法第159 條第1 項之立法目的無違，
      則無排除其證據能力之必要。故刑事訴訟法第159 條之2
      及第159 條之3 關於「於檢察事務官、司法警察官或司法
      警察調查中所為之陳述」，乃規定其陳述具有「可信之特
      別情況」時，得為證據。乃因其陳述具有「可信之特別情
      況」，已有「真實性擔保」，故雖未經具結，亦未經反詰
      問，亦認其陳述具有證據能力。惟又觀之我國刑事訴訟法
      第159 條之1 規定：「被告以外之人於審判外向法官所為
      之陳述，得為證據。被告以外之人於偵查中向檢察官所為
      之陳述，除顯有不可信之情況者外，得為證據。」而就被
      告以外之人於審判外向法官或偵查中向檢察官所為之陳述
      ，明文規定具有證據能力，而未如同法第159 條之2 及第
      159 條之3 所規定須以「有可信之特別情況」為要件。審
      究上開規定之所以區分不同之詢問而為不同要件規定之原
      因，除於法官或檢察官面前之陳述，通常均係基於自由意
      志而陳述，其陳述較無「缺乏任意性」之疑慮外，更因法
      官及檢察官就證人、鑑定人有命其具結之權力，而證人、
      鑑定人於具結後如有虛偽陳述，即須受偽證罪之處罰，而
      透過具結程序使其陳述具有一定程度之真實性擔保，此亦
      係何以刑事訴訟法第158 條之3 規定「證人、鑑定人依法
      應具結而未具結者，其證言或鑑定意見，不得作為證據。
      」之理由。故若被告以外之人於審判外向法官或檢察官所
      為之陳述，並未經具結或對造當事人之對質詰問，亦無其
      他真實性擔保之情形下，即不應認為具有證據能力。而檢
      察事務官、司法警察、司法警察官並無命證人具結之權力
      ，無法經由命具結之法定程序中獲得真實性擔保，故被告
      以外之人在其等調查中之陳述，則須有「可信之特別情況
      」，而有一定之「真實性擔保」時，始具有證據能力。經
      查，同案被告丙○○於檢察官偵查中之供述，雖係「於偵
      查中向檢察官所為之陳述」，惟渠係以被告身分接受訊問
      ，並未經具結，如為虛偽陳述，亦不負偽證罪之責任，其
      供述並無任何真實性之擔保，故尚不得依刑事訴訟法第15
      9 條之1 第2 項之規定，而逕認為具有證據能力。
（二）惟就同案被告丙○○於偵查中關於被告丁○○之陳述，被
      告於本院調查證據時，知有上情而未於言詞辯論終結前就
      該證據是否屬於傳聞證據而聲明異議，且本院審酌被告丙○○上開所述，既係在檢察官面前所為，渠陳述自無欠缺
      任意性之疑慮，以之作為證據，並無不適當之處，則依刑
      事訴訟法第159 條之5 規定，亦得作為證據。
三、其餘證據方法之證據能力：
（一）按傳聞法則之重要理論依據，在於傳聞證據未經當事人之
      反對詰問予以核實，乃予排斥。惟若當事人已放棄對原供
      述人之反對詰問權，於法院審判時表明同意該等傳聞證據
      可作為證據，基於證據資料愈豐富，愈有助於真實發現之
      理念，並貫徹刑事訴訟法修法加重當事人進行主義之精神
      ，確認當事人對於證據能力有處分權之制度，傳聞證據經
      當事人同意作為證據，法院認為適當者，亦得為證據。另
      當事人於調查證據時，對於傳聞證據表示「沒有意見」、
      「對於證據調查無意見」，而未於言詞辯論終結前聲明異
      議，應視為已有將該等傳聞證據採為證據之同意，此刑事
      訴訟法第159 條之5 定有明文。
（二）被告丁○○於本院準備程序時，已表示對於全案卷證之證
      據能力均無意見，且於本院調查證據時，知有不得為證據
      之情形，亦未於言詞辯論終結前聲明異議，依刑事訴訟法
      第159 條之5 規定，應視為被告丁○○已同意共同被告丙○○、證人甲○○於警詢時之陳述、現場圖、行政院農業
      委員會林務局95年8 月29日函、行政院農業委員會林務局
      95 年8月28日函及所附之桶勾藤、石壁龍價格、行政院農
      業委員會林務局95年11月17日函及所附之桶勾藤、石壁龍
      山價具有證據能力，而可作為證據，本院斟酌上開證據並
      非非法取得，亦無證明力明顯過低之情形，是均得採為證
      據。
貳、得心證之理由
    訊據被告丁○○於本院準備程序時，雖坦承有為本案犯行，
    惟辯稱：不知上開地點係國有林地，且僅係徒手摘取草藥，
    並未持有刀械等語。經查：
一、上開犯罪事實，業據被告丁○○嗣於本院審理時供陳不諱，
    核與同案被告丙○○於警詢及偵訊時、證人甲○○於警詢時
    陳述之情節相符，復有贓物認領保管單、代保管單各1 紙、
    相片16張、現場圖2 紙在卷足憑，另有扣案鐮刀1 支、桶勾
    藤6.6 公斤、石壁龍19.4公斤可資佐證。又高雄縣茂林鄉○○段285 之7 地號土地地目為「林」，使用分區為「森林區
    」，使用地類別為「林業用地」，應屬森林法所稱之森林等
    情，有行政院農業委員會林務局95年8 月29日函在卷足佐。
    而扣案之桶勾藤、石壁龍屬森林副產物乙節，亦據行政院農
    業委員會林務局上開函文函釋甚明，是被告丁○○竊取森林
    副產物等情，應堪認定。
二、次查，被告丁○○徒手摘取石壁龍之地點係高雄縣茂林鄉○○段285 之7 地號國有林地。而政府近年來有鑑於水土保持
    之重要及林地資源之維護，對於不得濫墾濫伐之環保觀念宣
    導不遺餘力，被告丁○○於偵訊時亦稱其經媒體宣導，知悉
    不可濫砍樹木等情（見95年7 月11日偵訊筆錄），又該地上
    所生之桶勾藤、石壁龍係森林副產物，在未與土地分離前，
    為土地之部分，被告丁○○明知其無所有權，仍徒手拔取，
    其有為自己不法所有之意圖至為明顯。
三、又共同正犯間，非僅就其自己實施之行為負其責任，並在犯
    意聯絡之範圍內，對於他共同正犯所實施之行為，亦應共同
    負責（最高法院32年上字第1905號判例意旨參照），被告丁○○雖僅徒手摘取石壁龍，並未持有刀械，然其知悉共同被
    告丙○○持有鐮刀，竟與之共同行竊，對於共同被告丙○○
    所實施之行為，亦應共同負責，被告丁○○於本院準備程序
    時辯稱並未持刀云云，尚無足取，併此敘明
四、縱上所述，本案事證已臻明確，應依法論科。
、適用法律及量刑
一、查被告丁○○行為後，刑法業於94年2 月2 日經總統以華總
    一義字第09400014901 號令修正公布，並於95年7 月1 日施
    行，刑法施行法第1 條之1 亦於95年6 月14日經總統以華總
    一義字第09500085181 號令公布施行，參酌最高法院95年5
    月23日刑事庭第8 次會議決議，修正後刑法第2 條第1 項之
    規定，係規範行為後法律變更所生新舊法律比較適用之準據
    法，於修正後刑法施行後，應適用修正後刑法第2 條第1 項
    之規定，為「從舊從輕」之比較。另於比較時應就罪刑有關
    之共犯、未遂犯、想像競合犯、牽連犯、連續犯、結合犯，
    以及累犯加重、自首減輕暨其他法定加減原因（如身分加減
    ）與加減比例等一切情形，本於統一性及整體性原則，綜其
    全部罪刑之結果而為比較。本院審酌：被告丁○○行為後，
    刑法第28條共犯之規定，亦於94年1 月7 日修正，同年2 月
    2 日公布，並於95年7 月1 日施行。因該條新舊規定將「實
    施」二字改為「實行」，而排除陰謀及預備階段之適用。本
    案被告丁○○業已著手實行且既遂，是不論依修正前之刑法
    第28條或修正後之同法第28條之規定，均構成共同正犯，對
    被告丁○○而言並無有利或不利之情形，應逕依修正前刑法
    第28條，論以共同正犯。
二、按所謂森林「副產物」，係指樹皮、樹脂、種實、落枝、樹
    葉、灌籐、竹筍、草類、菌類及其他主產物以外之林產物，
    國有林林產物處分規則第3 條第2 款定有明文，是被告丁○○與共同被告丙○○所竊取之桶勾藤、石壁龍，確屬森林副
    產物，洵堪肯認。是以被告丁○○夥同被告丙○○攜帶鐮刀
    至高雄縣茂林鄉○○段285 之7 地號國有林地竊取桶勾藤、
    石壁龍，並為搬運贓物而使用車輛之行為，係犯森林法第52
    條第1 項第4 款、第6 款之結夥二人竊取森林副產物而為搬
    運贓物使用車輛罪。至共同被告丙○○竊取森林副產物所使
    用之鐮刀1 支，為金屬材質，質地堅硬，形式銳利，客觀上
    足以對人之生命、身體、安全構成威脅，為具有危險性之兇
    器，有卷附照片1 張可參，是共同被告丙○○攜帶並以之為
    行竊工具，應亦該當於森林法第50條之竊取森林主產物罪，
    及刑法第321 條第1 項第3 款攜帶兇器竊盜罪。然森林法第
    52 條 第1 項第6 款之規定為同法第50條之特別規定，亦即
    應優先適用森林法第52條第1 項第6 款規定論罪（最高法院
    47年臺上字第979 號判例參照）。且森林法第52條之罪，亦
    屬刑法加重竊盜罪之特別規定，爰不再論以森林法第50條、
    刑法第321 條第1 項第3 款之罪，併此敘明。又森林法第52
    條第1 項所列各款為加重條件，如犯竊取森林主、副產物罪
    兼具數款加重情形時，因竊盜行為祇有一個，仍祇成立一罪
    ，屬實質上一罪，而非想像競合犯。公訴意旨誤認被告丁○○上開犯行觸犯森林法第52條第1 項第4 款、第6 款之2 項
    罪嫌，屬想像競合犯，尚有未洽，附此敘明。被告丁○○與
    丙○○間就上開犯行，有犯意聯絡及行為分擔，均為共同正
    犯。爰審酌被告丁○○竊取石壁龍等森林副產物，危害自然
    生態，且不知珍惜國家森林資源，漠視法律規範，甚為可議
    。惟念及犯後坦承犯行，且係因被告丙○○為治肝病，其為
    治療腰酸背痛症狀，遂加摘取，犯罪情節非重，並參以其竊
    取之數量尚非鉅大，及犯罪手段、所生之危害等一切情狀，
    量處如主文第1 項所示之刑。另其與共同被告丙○○共同竊
    取之桶勾藤、石壁龍之山價合計為新臺幣（下同）2,524 元
    ，有行政院農業委員會林務局95年11月17日函在卷可稽，爰
    依森林法第52條第1 項之規定，處新臺幣6,000 元之罰金。
    又被告丁○○於犯罪時之刑法第41條第1 項前段規定：「犯
    最重本刑為5 年以下有期徒刑以下之刑之罪，而受6 個月以
    下有期徒刑或拘役之宣告，因身體、教育、職業、家庭之關
    係或其他正當事由，執行顯有困難者，得以1 元以上3 元以
    下折算1 日，易科罰金。」又其行為時之易科罰金折算標準
    ，修正前罰金罰鍰提高標準條例第2 條前段（現已刪除）規
    定，就其原定數額提高為100 倍折算1 日，則本案被告丁○○行為時之易科罰金折算標準，應以銀元100 元、200 元、
    300 元折算1 日，經折算為新臺幣後，應以新臺幣300 元、
    600 元、900 元折算為1 日。惟95年7 月1 日修正公布施行
    之刑法第41條第1 項前段則規定：「犯最重本刑為5 年以下
    有期徒刑以下之刑之罪，而受6 個月以下有期徒刑或拘役之
    宣告者，得以新臺幣1,000 元、2,000 元或3,000 元折算1
    日，易科罰金。」，比較修正前後之易科罰金折算標準，以
    95年7 月1 日修正公布施行前之規定，較有利於被告丁○○
    ，則應依刑法第2 條第1 項前段，適用修正前刑法第41條第
    1 項前段規定，定其折算標準。故本案被告丁○○經諭知有
    期徒刑部分，並依修正前刑法第41條第1 項前段、修正前罰
    金罰鍰提高標準條例第2 條、現行法規所定貨幣單位折算新
    臺幣條例第2 條規定，諭知易科罰金之折算標準。又按被告
    丁○○行為時之刑法第42條第2 項前段規定：「易服勞役以
    一元以上三元以下，折算一日。」被告丁○○行為時之易服
    勞役折算標準，修正前罰金罰鍰提高標準條例第2 條前段（
    現已刪除）規定，就其原定數額提高為100 倍折算1 日，則
    本案被告丁○○行為時之易服勞役折算標準，應以銀元100
    元以上300 元以下折算1 日，經折算為新臺幣後，應以新臺
    幣300 元以上900 元以下折算為1 日。惟95年7 月1 日修正
    公布施行之刑法第42條第3 項前段則規定：「易服勞役以新
    臺幣一千元、二千元或三千元折算一日。」比較修正前後之
    易服勞役折算標準，95年7 月1 日修正公布施行後之規定，
    顯較有利於被告丁○○，故就被告丁○○經諭知罰金部分，
    應依刑法第2 條第1 項但書之規定，適用修正後刑法第42條
    第3 項前段之規定，而定其折算之標準。爰考量被告丁○○
    犯罪情節，及係高中畢業，業農，家庭經濟狀況小康等情，
    認本案所宣告之罰金刑尚非至鉅，如以較高之折算標準易服
    勞役，勢將難達警惕之效果，故諭知以新臺幣1,000 元折算
    1 日之易服勞役折算標準。
三、至扣案之鐮刀1 支，係共同被告丙○○所有供與被告丁○○
    共同犯本罪所用之工具，爰依刑法第38條第1 項第2 款規定
    ，宣告沒收。
肆、不受理部分：
一、公訴意旨略以：被告丙○○夥同被告丁○○2 人，共同基於
    意圖為自己不法所有之犯意聯絡，於95年6 月20日上午11時
    許，由被告丁○○駕駛其所有之車牌號碼PV-1970 號自用小
    貨車，被告丙○○則攜帶客觀上足對人之生命、身體、安全
    構成威脅，為具有危險性之鐮刀1 支，前往高雄縣茂林鄉○○段285 之7 地號國有林地內，由被告丁○○徒手摘取森林
    副產物石壁龍19 .4 公斤，被告丙○○則以上開鐮刀割取森
    林副產物桶勾藤6.6 公斤，得手後以前開自用小貨車搬運竊
    得之石壁龍、桶勾藤，欲帶回家中食用。嗣於同日下午4 時
    40 分 許，行經高雄縣六龜鄉大津村臺27線大津橋時，為警
    查獲。因認被告丙○○亦涉犯森林法第52條第1 項第4 款、
    第6款 之結夥二人竊取森林副產物而為搬運贓物使用車輛罪
    嫌。
二、按被告死亡者，法院應諭知不受理之判決，且得不經言詞辯
    論為之，刑事訴訟法第303 條第5 款、第307 條分別定有明
    文。經查被告丙○○業於95年11月25日死亡，有死亡證明書
    1 紙在卷可稽，足證被告丙○○確已死亡，揆諸前開說明，
    爰不經言詞辯論，逕就被告丙○○部分諭知不受理之判決。
據上論斷，應依刑事訴訟法第303 條第5 款、第307 條、第299
條第1 項前段，森林法第52條第1 項第4 款、第6 款，刑法第11
條前段、第2 條第1 項、第42條第3 項、第38條第1 項第2 款、
修正前刑法第41條第1 項前段，修正前罰金罰鍰提高標準條例第
2條 規定，判決如主文。
本案經檢察官乙○○到庭執行職務。
中    華    民    國    95    年    12    月    29    日
                  刑事第九庭審判長法  官  王啟明
                                  法  官  陳建和
                                  法  官  謝梨敏
以上正本證明與原本無異。
如不服本判決，應於判決送達後10日內，向本院提出上訴狀。
                                書記官  林志衡
中    華    民    國    95    年    12    月    29    日
附錄本案判決論罪科刑法條：
森林法第52條
竊取森林主、副產物而有左列情形之一者，處6 月以上5 年以下
有期徒刑，併科贓額2 倍以上5 倍以下罰金：
一  於保安林犯之者。
二  依機關之委託或其他契約，有保護森林義務之人犯之者。
三  於行使林產採取權時犯之者。
四  結夥二人以上或僱使他人犯之者。
五  以贓物為原料，製造木炭、松節油、其他物品或培植菇類者
    。
六  為搬運贓物，使用牲口、船舶、車輛，或有搬運造材之設備
    者。
七  掘採、毀壞、燒燬或隱蔽根株，以圖罪跡之湮滅者。
八  以贓物燃料，使用於礦物之採取，精製石灰、磚瓦或其他物
    品之製造者。
前項未遂犯罰之。
第1 項第5 款所製物品，以贓物論，沒收之。


司法院資訊處製作；財團法人民間司法改革基金會備份。
